臺灣高等法院臺中分院民事判決
110年度上字第13號
上  訴  人  廖瓊    
視同上訴人  謝清松  
            謝文港  
上  一  人
訴訟代理人  謝麗貞  
視同上訴人  卓輝團  
            謝文定  
            謝文約  
            蔡信永  
            蔡信榮  
            廖秋聲  
            林加專  
            林加彬  
            林加寅  
            謝進銘  
            謝章暉  
            謝明慶(即謝文波之承當訴訟人)

            福本秋雄
            喜友名さち子


            島田長政
            福本秋語
            蔡宗叡  

被上訴人    陳美智  
上列當事人間請求分割共有物事件，上訴人對於中華民國109年1
1月13日臺灣彰化地方法院107年度訴字第987號第一審判決提起
上訴，本院不經言詞辯論，判決如下：
    主      文
原判決廢棄，發回臺灣彰化地方法院。
    事實及理由
一、被上訴人於原審起訴主張：坐落彰化縣○○鎮○○段000地號、
    面積667平方公尺；同段000地號、面積1885平方公尺；同段
    0000地號、面積169平方公尺之土地（下依序稱000、000、0
    000土地，合稱系爭土地），為兩造所共有，各共有人之應
    有部分詳如原審附表一所示。又系爭土地並無因物之使用目
    的不能分割或契約定有不分割期限之情形，且因共有人數眾
    多，難以達成分割之協議，為此，爰依民法第823條之規定
    ，求為將000、000土地合併分割，並按原審判決主文所示分
    割及補償方案分割；將0000土地以變賣方式，將價金分配於
    各共有人之判決。
二、按對於當事人之送達，有應於外國為送達而不能依民事訴訟
    法第145條行囑託或郵務送達之規定辦理，或預知雖依該條
    規定辦理而無效者，依同法第149條第1項第3款規定，受訴
    法院固得依當事人之聲請，准為公示送達。惟送達之目的，
    在使應受送達人知悉應送達文書之內容，以便其準備如何伸
    張或防禦其權利。民事訴訟法第151條規定，公示送達除應
    於法院牌示處黏貼公告外，尚須將應送達文書之繕本或節本
    ，登載於公報或新聞紙或用其他方法通知或公告之，後者之
    方法並得由法院就個案酌量情形決定之。實務上向來對於遷
    出國外住居所不明之當事人為公示送達，恆以登載國外版新
    聞紙為之，俾使受公示送達之當事人有知悉之機會。查視同
    上訴人蔡宗叡（下略稱姓名）於本件起訴前之106年5月15日
    即已遷移戶籍至新北市○○區○○○街00號（見原審回證卷宗）
    ，且前於108年5月6日業已出境，迄同年6月28日才再入境（
    見本院卷第161頁），原審雖於108年5月22日將108年6月19
    日言詞辯論期日通知書寄存送達於該址之警察機關（即新北
    市政府警察局淡水分局後厝派出所，見原審回證卷宗），卻
    未調查蔡宗叡之真正住居所，並確認蔡宗叡是否已向後厝派
    出所領取上開訴訟文書，上開通知復未經郵務機關以遷移不
    明或查無此人為由退回之事證，難認對蔡宗叡已因寄存送達
    而生合法送達效力。從而，原審未審酌蔡宗叡是否符合民事
    訴訟法第149條第1項各款情形，逕依被上訴人之聲請准為對
    蔡宗叡為國內公示送達程序（見原審卷一第242、269、271
    頁），顯與法有違；另蔡宗叡復於109年7月2日出境後，即
    未再入境（見本院卷第161頁），可見蔡宗叡於原審審理終
    結前之住居所係在國外，原審對其送達訴訟文書，原應依民
    事訴訟法第138條、第139條規定行寄存送達或留置送達，惟
    蔡宗叡國外住居所不明，無從依該條規定辦理送達，原審依
    被上訴人之聲請准對蔡宗叡為公示送達時，即應依同法第14
    9條第1項第3款規定行國外公示送達程序，將曉示蔡宗叡向
    書記官領取應送達文書之公告黏貼於法院牌示處，並將應送
    達文書之繕本或節本登載國外版新聞紙，始生送達之效力。
    惟原審對蔡宗叡僅為國內公示送達，即僅登載於司法院網站
    （見原審卷二第79、81頁），堪認原審之公示送達之法律依
    據及公示送達之方法，與上開民事訴訟法之規定尚有不符，
    應不生合法送達之效力。
三、次按言詞辯論期日不到場之當事人未於相當時期受合法之通
    知，或到場之當事人所提出之聲明、事實或證據，未於相當
    時期通知不到場之他造者，法院應以裁定駁回一造辯論判決
    之聲請，民事訴訟法第386條第1款、第4款定有明文。原審
    對蔡宗叡所為公示送達不生送達效力，已如前述，則原審以
    未生效之公示送達，通知蔡宗叡於109年10月30日行言詞辯
    論（見原審卷二第79、81頁），即有上開民事訴訟法所稱「
    不到場之當事人未於相當時期受合法通知」之情事，是原審
    於109年10月30日准被上訴人之聲請而對蔡宗叡為一造辯論
    判決（見原審卷二第95頁），已剝奪蔡宗叡之審級利益，此
    部分原審踐行之訴訟程序即有重大瑕疵。
四、再按第一審之訴訟程序有重大之瑕疵者，第二審法院得廢棄原判決，而將該事件發回原法院，但以因維持審級制度認為時為限。前項情形，應予當事人陳述意見之機會，如兩造同
    願由第二審法院就該事件為裁判者，應自為判決，民事訴訟
    法第451條第1、2項分別定有明文。所謂第一審之訴訟程序
    有重大瑕疵，係指第一審違背訴訟程序之規定，其違背與判
    決內容有因果關係，或因訴訟程序違背規定，不適於為第二
    審辯論及判決之基礎者而言（最高法院48年度台上字第127
    號判例意旨參照）。又當事人之一造係因未受合法通知致未
    到場應訴，第一審法院遽依他造之聲請，准由其一造辯論而
    為判決，其訴訟程序自有重大瑕疵，第二審法院將第一審關
    於被上訴人部分之判決廢棄，發回更為審理，於法核無不合
    （最高法院69年台上字第3752號判例意旨參照）。另民事訴
    訟法第451條第1項之判決，得不經言詞辯論為之，民事訴訟
    法第453條亦有明文。查本件承前所述，蔡宗叡因未受合法
    送達，致未到場應訴，原審遽依被上訴人之聲請，准由其一
    造辯論而為判決，其訴訟程序自屬有重大之瑕疵，基此所為
    之判決，亦屬違背法令。上開瑕疵固得因受不利判決者捨棄
    責問而補正，惟經本院通知兩造到庭行準備程序，欲訊問上
    訴人等21是否同意由本院自為第二審判決（見本院卷第174
    頁），茲因蔡宗叡行蹤不明，顯然無從徵詢其本人是否同意
    由本院自為判決，則包括蔡宗叡在內之其餘當事人共計16人
    既均未到庭或以書狀表明是否同意由本院自為實體判決，故
    本事件顯未能由兩造當事人同意由本院自為裁判，且本件分
    割共有物之訴其訴訟標的對於兩造即系爭土地之全體共有人
    必須合一確定，具有不可分之關係，揆諸前揭說明，原審所
    踐行之訴訟程序既有重大瑕疵，復未能使兩造同意願由本院
    就本件為裁判，以補正上開訴訟程序之瑕疵，為維持當事人
    審級制度之利益，自有將本事件全部發回原法院更為裁判之
    必要。上訴意旨雖未指摘及此，惟原判決既有上開重大之瑕
    疵，自屬無可維持，爰不經言詞辯論，由本院將原判決廢棄
    ，發回原審法院更為裁判，以符法制。
五、據上論結，本件上訴為有理由，依民事訴訟法第451條第1項
    、第453條，判決如主文。
中　　華　　民　　國　　110 　年　　5 　　月　　5 　　日
                  民事第六庭  審判長法  官  楊熾光
　　　　　　　　　                  法  官  莊宇馨
　　　　　　　　　　　　　　　　　　法  官  郭玄義
正本係照原本作成。       
如不服本判決，應於收受送達後20日內向本院提出上訴書狀，其
未表明上訴理由者，應於提出上訴後20日內向本院補提理由書狀
（均須按他造當事人之人數附繕本）上訴時應提出委任律師或具
有律師資格之人之委任狀；委任有律師資格者，另應附具律師資
格證書及釋明委任人與受任人有民事訴訟法第466 條之1第1項但
書或第2項（詳附註）所定關係之釋明文書影本。如委任律師提
起上訴者，應一併繳納上訴審裁判費。 
　　　                              書記官  劉雅玲
　　　　　　　　　　　　　　　　　　　　　
中　　華　　民　　國　　110 　年　　5 　　月　　5 　　日